【裁判字號】    98,台上,7260
【裁判日期】    981203
【裁判案由】    偽造文書
【裁判全文】
最高法院刑事判決            九十八年度台上字第七二六０號
上  訴  人  台灣高等法院檢察署檢察官
被      告  甲○○
            乙○○
            丙○○
            丁○○
            戊○○
                    之2
上列上訴人因被告等偽造文書案件，不服台灣高等法院中華民國
九十八年七月二十三日第二審更審判決（九十八年度重上更(三)字
第三三號，起訴案號：台灣台北地方法院檢察署八十八年度偵續
字第一四○、一四一號），提起上訴，本院判決如下：
    主  文
原判決撤銷，發回台灣高等法院。
    理  由
本件原判決認定被告甲○○、乙○○有其事實欄所載連續行使偽
造私文書等犯行，因而撤銷第一審關於此部分科刑之判決，改判
仍依想像競合犯及行為時連續犯暨牽連犯關係，從一重論甲○○
、乙○○以共同連續行使偽造私文書，足以生損害於公眾及他人
罪，各量處有期徒刑四月，並諭知如易科罰金，均以銀元三百元
即新台幣九百元折算一日，均減為有期徒刑二月，及諭知如易科
罰金，均以銀元三百元即新台幣九百元折算一日，並各宣告緩刑
二年，暨原判決附表二所示王儷蓉之署押沒收；又以不能證明甲
○○、乙○○有如公訴意旨所指偽造王盤銘遺囑之犯行，惟此部
分與前揭論罪部分具有審判不可分關係，而就此部分不另為無罪
之諭知；另以不能證明丙○○、丁○○、戊○○有與甲○○、乙
○○共同偽造王盤銘遺囑之犯行，因而維持第一審諭知丙○○、
丁○○、戊○○均無罪之判決，而駁回檢察官在第二審對於丙○
○、丁○○、戊○○三人之上訴；固非無見。
惟查：(一)、刑法第二百十七條所稱之「署押」，係指於紙上或其
他物體上簽署姓名或其他足以代表姓名意義之符號，以表示承認
其所簽署文書之效力，具有與印文相同之作用者而言。若於紙上
或物品上書寫某人之姓名，以作為文書內容之一部分，而非簽署
姓名或其他足以代表姓名意義之符號，以表示承認其所簽署文書
之效力，而與印文具有相同之作用者，即非此所謂之「署押」。
原判決於其附表二編號１內記載「土地登記（繼承）申請書（一
張），偽造申請人王儷蓉之署押」，並依刑法第二百十九條之規
定，將該土地登記（繼承）申請書上偽造之「王儷蓉」署押宣告
沒收。然上述土地登記申請書「申請人」欄內第四個「繼承人」
之「姓名或名稱」欄內雖載有「王儷蓉」三字（見八十七年度偵
字第四六三九號卷(一)第一○二頁），但依該姓名文字在該土地登
記申請書所記載之位置暨其性質與作用而言，似僅表彰提出該登
記申請書之「申請人即繼承人」主體人別，而為該文書內容之一
部分，且依該欄最下端「簽章」欄已加蓋「王儷蓉」之印文一枚
觀之，可見上述「繼承人」之「姓名或名稱」欄內所載「王儷蓉
」三字，並非具有表示承認其所簽署文書之效力，亦無與印文相
同之作用，否則即無需再於同欄末端簽章欄加蓋王儷蓉之印文。
況上述「王儷蓉」三字之筆跡，與該登記申請書「申請人」欄內
其他繼承人「甲○○」、「乙○○」、「王俊傑」、被繼承人「
王盤銘」及代理人欄內「乙○○」之筆跡均相同，顯係出於同一
人所為。則該登記申請書「申請人」欄第四個繼承人欄中所記載
之「王儷蓉」三字，究竟是否屬於刑法第二百十七條所稱之「署
押」？即非無商榷餘地。原判決對此項疑點未詳加審究釐清，遽
認該登記申請書所記載之「王儷蓉」三字係屬偽造之署押，而予
以宣告沒收，依上述說明，尚嫌調查未盡。(二)、有罪判決書，對
於諭知主刑或從刑之種類及其範圍（例如有期徒刑、拘役、褫奪
公權之期間、罰金之金額、沒收物之種類及數量等），應於主文
內具體記載明確。如沒收物種類及其數量過多，固可將沒收物詳
列於附表，而於主文僅諭知如附表所示之物均沒收之，其效力與
列載於主文內無異。但其以附表列載沒收物者，對於沒收物之種
類及數量仍應具體明確，否則即不足以為執行沒收之依據。原判
決主文第二項後段記載「如附表二所示偽造之王儷蓉署押沒收」
。而其附表二雖記載１、土地登記（繼承）申請書（一張）。２
、登記清冊（二張）。３、繼承系統表（一張）。４、農地繼承
人承諾書（一張）。並於第１欄左端記載「偽造申請人王儷蓉之
署押」，第２、３、４欄左端均記載「同上」。但並未將其各欄
文書內所偽造王儷蓉署押之具體枚數加以記載明白，依上述說明
，自不足以為執行沒收之依據。又原判決認定甲○○、乙○○有
在其附表二所示之土地登記申請書、登記清冊、繼承系統表及農
地繼承人承諾書上偽造王儷蓉署押之犯行。但對於甲○○、乙○
○偽造上揭署押之犯行並未加以論究，亦未說明何以毋庸論究之
理由，亦嫌理由不備。(三)、證據雖已調查，若尚有其他必要證據
未予調查，致事實未臻明瞭者，即與未經調查無異，如遽行判決
，仍難謂無應於審判期日調查之證據而未予調查之違法。原判決
對於本件王盤銘遺囑（下稱爭系遺囑）製作經過，於理由內說明
：係由乙○○於民國八十六年五月四日上午，開車前往台北市「
中文老人養護所」，將王盤銘接至乙○○位於同市信義區○○○
路○段七百九十巷二十六號一樓住處，再由甲○○、乙○○分別
邀約丙○○（甲○○胞弟）、乙○○之友人丁○○及戊○○（擔
任律師）至上址，由甲○○將王盤銘之土地所有權狀逐一提示予
王盤銘，詢以其死後之分配意向，及清償欠款予洪英哲、洪淑宜
等事宜，再由甲○○將王盤銘之意思告知戊○○，戊○○逐一詢
問王盤銘確認後，將其意思填載於遺囑上，由甲○○扶著王盤銘
按指印於遺囑上，再由丙○○、丁○○、戊○○於遺囑上簽名見
證等情（見原判決第九頁第十六行至倒數第三行），因認不能證
明被告等偽造系爭遺囑，而為有利於被告等之認定。但告訴人王
儷蓉於原審上訴審具狀指稱：王盤銘於八十六年六月四日已在台
北市立忠孝醫院急救中，不可能於同日前往乙○○住處製作系爭
遺囑，被告等發現上情始將遺囑製作日期由同年六月五日，塗改
為同年五月四日等語（見原審九十二年度上訴字第二六三八號卷
第七十三頁）。而依卷附台北市立忠孝醫院王盤銘之急診病歷資
料及急診護理評估表影本記載，王盤銘係於八十六年六月三日被
送至台北市立忠孝醫院急診住院，於同年月二十五日始出院（見
八十八年度偵續字第一四○、一四一號卷第二五三至二五七頁）
。果爾，則王盤銘能否於急診住院之翌（四）日即前往乙○○住
處製作系爭遺囑？又該遺囑製作日期是否事後經塗改，若是，係
何人所為？其塗改原因何在？以上疑點與系爭遺囑是否出於偽造
有重要關係，自有深入究明釐清之必要，本院第一次發回意旨對
此已詳加指明（見本院九十五年度台上字第六○○○號刑事判決
發回意旨第二點）。乃原判決僅於理由欄貳之三之(六)內說明：「
上開遺囑之末端雖有月份原記載為六，後更改為五之痕跡……；
然此遺囑正本早於提出台北市松山地政事務所時已然更改，顯非
臨訟為求卸責所為。且此處月份縱有錯誤，然其原因之可能情形
非僅一端，不能排除單純筆誤之情形，自亦無從基此即為被告等
不利認定之依據」云云（見原判決第十五頁倒數第五行至第十六
頁第二行），而置本院前揭發回意旨於不論，其調查未盡之瑕疵
依然存在，自有可議。(四)、系爭遺囑第四點記載：「本人自民國
七十年三月起陸續承洪英哲先生（按係甲○○之兄弟）慷慨解囊
數度助為抒困，金額累計達新台幣三百萬元，本人囑由長子俊凱
依其繼承份額勉力代為清償，以報信恩。而民國八十四年二月為
修繕裝潢忠孝東路五段七九○巷六十八弄九號一、二樓住宅，承
洪淑宜女士（按係甲○○之胞妹）慨借新台幣二百五十萬元，迄
未歸還，本人念茲，若未能於在生之日還報，特囑次子俊傑擔負
以其繼承之份額代償」等內容（見一審卷第四十頁）。惟證人洪
英哲、洪淑宜於偵查中均否認王盤銘曾向伊等借錢；其中洪英哲
證稱：「（王盤銘生前曾向你借過錢？）沒有，一塊錢也沒有借
過」、「王盤銘不缺錢，但我父親在時，我大姊（按係指甲○○
）曾回來說要弄房子借了一點錢，但詳情我並不清楚」等語（見
八十七年度偵字第四六三九號卷(一)第一七二頁反面、第一七三頁
）。洪淑宜則證稱：「（王盤銘生前有向妳借過錢？）沒有」、
「（他有缺錢？）沒有」、「有誰向妳借過錢？）我姊甲○○有
向我借過錢，還有（新台幣）五十萬元還沒有還」、「（有沒有
向妳借過二百五十萬元？）沒有……我姊就跟我提說她多年來向
我父親拿了許多錢供小孩子出國唸書，雖然她這樣講，我們也不
會向她要錢，而且我父親也過世了，我父親也沒有告訴我，如果
她不講，我也不知道」等語（見同上偵查卷第一八二頁反面、第
一八三頁）。若其二人所述可信，則王盤銘既不曾向洪英哲、洪
淑宜借錢，何以系爭遺囑竟記載其分別積欠洪英哲、洪淑宜新台
幣（下同）三百萬元及二百五十萬元，並特別交代其長子乙○○
及次子王俊傑應分別於其等繼承之額度內代為清償上述借款債務
？似有蹊蹺，此與判斷系爭遺囑之真偽攸關，自有詳加調查釐清
之必要。原判決理由雖說明：據甲○○辯稱係多年前因整修房屋
及子女出國唸書，向其父借款二百餘萬元，計算利息約積欠五百
五十萬元，其父生前交代如果能還，就還給最小的弟妹洪英哲、
洪淑宜，經伊與王盤銘商議後乃於遺囑內為上開記載等語。甲○
○前開辯詞，雖乏相關佐證，然王盤銘確曾於八十六年五月四日
返家，在被告等見證下製作系爭遺囑，業經認定如前，自不能僅
以該遺囑上述文字記載與實際情形不符，遽推翻前開認定。況子
女向父親借貸，多未立據證明，於父親逝世後，為求返還借款，
以之為父親後人之借貸而返還之，尚難謂有何悖於事理之處云云
（見原判決第十五頁第十六至二十六行）。然子女向父親借款，
於父親辭世後，在無他人知悉該項借款之情形下，自動將該項借
款加計超過本金之鉅額利息轉向部分弟妹清償，應非常見之事例
，且甲○○前揭所辯，既乏實據，似難據以釐清上述疑點。原審
對於前揭疑點未詳加調查釐清，遽採信甲○○片面之辯解，而為
有利於被告等之認定，亦有應於審判期日調查之證據而未予調查
之違法。(五)、依偵查卷附八十四年一月四日王盤銘急診病歷資料
中之「台北市立忠孝醫院放射科電腦斷層攝影檢查會診單」內註
明「腦萎縮」（Mild cerebral atrophy ）（見八十七年度偵字
第四六三九號卷(一)第二十二頁）。另王盤銘八十六年二月二十六
日殘障鑑定表上記載「病人因腦神經病變致語言肢體癱瘓須他人
完全照護」（見同上偵查卷第二十八頁）。而證人楊育仁醫師於
偵查中亦證稱：「（他有沒有辦法口授遺囑？）沒辦法，他當時
在八十四年一月四日到忠孝醫院做急診時有記載意識障礙，因車
禍頭部右側額顳葉受創，有大腦壞死現象」等語（見同上偵查卷
第一六四頁反面、第一六五頁）。若其所述可信，則王盤銘既腦
部病變，大腦壞死，而有意識障礙情形，是否可能如常人般對外
界事物仍具有辨識或判斷能力，已有可疑。且證人林榮光於第一
審接受檢察官詰問時亦證稱：「我們問他要不要大小便時，王盤
銘都不回答，只發出『ＡＡ』的聲音，我們聽不懂他是要還是不
要」、「我們都只問一些要不要喝水、要不要大小便、吃點東西
之類之話，他對於同樣的問題有時候回答，有時候不回答」等語
（見一審卷第七十六頁）。而戊○○於第一審亦陳稱：「（王盤
銘除這句好久不見外，應答時有無超過二個字之句子？）沒有，
他只答過好、嗯」等語 (見一審卷第七十八頁）。若彼等所述無
訛，可見王盤銘於八十四年間已有中度語障之情形，平日與其接
觸之看護人員雖以極簡略之用語相詢，王盤銘亦難回答，於八十
六年五月間甚且僅能應答單一文字，其意思及表達能力顯有障礙
，則王盤銘是否具有口述遺囑意旨之能力，亦有疑竇。上述疑點
與系爭遺囑真偽之判斷攸關，猶有深入加以調查釐清之必要。原
判決對上述不利被告等之證據棄置不論，遽為有利於被告等之認
定，亦嫌速斷。以上或為檢察官上訴意旨所指摘，或為本院得依
職權調查之事項，應認仍有撤銷原判決發回更審之原因。
據上論結，應依刑事訴訟法第三百九十七條、第四百零一條，判
決如主文。
中    華    民    國  九十八  年   十二   月    三    日
                      最高法院刑事第八庭
                          審判長法官  洪  文  章
                                法官  王  居  財
                                法官  郭  毓  洲
                                法官  黃  梅  月
                                法官  邱  同  印
      本件正本證明與原本無異
                                      書  記  官
中    華    民    國  九十八  年   十二   月    七    日
                                                      Ｑ


司法院資訊處製作；財團法人民間司法改革基金會備份。
